【裁判字號】    97,重訴,37
【裁判日期】    970630
【裁判案由】    塗銷贈與登記等
【裁判全文】
臺灣新竹地方法院民事判決  97年度重訴字第37號
原      告  甲○○
訴訟代理人  錢炳村律師
被      告  丙○○
被      告  乙○○
上列當事人間請求塗銷贈與登記等事件，本院於民國97年6月16
日言詞辯論終結，判決如下：
    主      文
一、被告應將如附表一所示土地之所有權移轉登記塗銷（塗銷義
    務人、地號、面積、權利範圍、登記原因、登記日期、收件
    字號均詳如附表一所示）。
二、被告應將於前項所有權移轉登記塗銷後，將如附表二所示土
    地之所有權移轉登記塗銷（塗銷義務人、地號、面積、權利
    範圍、登記原因、登記日期、收件字號均詳如附表二所示）
    。
三、訴訟費用由被告負擔。
    事實及理由
一、原告主張：
（一）兩造為父子、父女關係。原告於民國91年9月2日將所有坐
      落新竹縣竹東鎮○○段竹東小段（以下地段均同故省略之
      ）第362-173地號、第362-209地號土地應有部分各一萬分
      之一，以贈與為原因，移轉登記予被告丙○○，原告將所
      有之第363-20地號土地應有部分一萬分之一，同樣以贈與
      為原因，移轉登記予被告乙○○。同年10月18日訴外人張
      振堂（即原告之父）亦以贈與為原因，將其所有之第36
      3-81地號公設土地應有部分一萬分之八五六、一萬分之五
      七六一、一萬分之三三八三，分別贈與予原告、被告丙○
      ○、乙○○，並辦妥移轉登記。
（二）在訴外人張振堂將前述第363-81地號土地移轉登記予兩造
      名下之同一日，兩造即將上開4筆土地辦理合併分割，使
      原告取得第363-81地號公設地全部，被告丙○○取得第36
      2-173地號、第362-209地號土地全部，被告乙○○取得第
      363- 20地號土地全部。
（三）惟原告將第362-173地號、第362-209地號、第363-20地號
      土地應有部分各一萬分之一贈與予被告二人名下，係配合
      被告張振堂節省身故後遺產稅之繳納，以便與張振堂所有
      之第363-81地號土地合併分割，使兩造合併分割後能取得
      上述土地之全部所有權，均係基於通謀虛偽之意思表示，
      且依此方式移轉登記之土地除上開4筆土地外，尚有其他
      多筆土地。其他多筆土地以及第363-81業經本院94年度重
      訴字第115號民事判決確定，訴外人張振堂贈與原告之第3
      63-81地號土地應有部分一萬分之八五六，贈與被告丙○
      ○第363-81地號土地應有部分一萬分之五七六一，贈與被
      告乙○○第363-81地號土地應有部分一萬分之三三八三，
      以及兩造間就第363-81地號土地所為之共有物分割，均因
      通謀虛偽意思表示無效，判決應為塗銷登記確定。
（四）按「表意人與相對人通謀而為虛偽之意思表示者，其意思
      表示無效」，為民法第87條第1項所明定。所謂通謀虛偽
      意思表示，乃指表意人與相對人互相故意為非真意之表示
      而言，故相對人不僅須知表意人非真意，並須就表意人非
      真意之表示相與為非真意之合意，始為相當（最高法院51
      年台上字第215號判例、62年台上字第316號判例參照）。
      本件原告將第362-173地號、第362-209地號、第363-20地
      號土地應有部分各一萬分之一分別以贈與為原因移轉登記
      予被告二人，實係為配合訴外人張振堂將第363-81地號公
      設土地分別贈與兩造後合併分割之用，此由訴外人張振堂
      以贈與為原因，將第363-81地號公設土地贈與予兩造後，
      旋於同日辦理合併分割，暨本院94年度重訴字第115號民
      事確定判決所載事實綜合研判，除系爭土地外，另有多筆
      於辦理贈與登記後，多於同日即為共有物分割登記，多次
      之贈與、共有物分割登記先後時間緊湊，所有權移轉後復
      取回等，足證當事人間顯無贈與或共有物合併之真意，而
      僅是欲以此多次贈與及共有物合併分割之方式，達到土地
      移轉予張振堂之繼承人而避免遺產稅之目的，並無贈與之
      真意。
（五）訴外人張振堂贈與第363-81地號公設土地予兩造以及之後
      繼續辦理共有物分割部分，固然經本院94年度重訴字第11
      5號判決該移轉登記及共有物分割登記均應塗銷，但本件
      原告贈與被告二人第362-173地號、第362-209地號、第36
      3-20地號土地部分，以及後續相應所為之共有物分割登記
      ，則不在上開判決審理之內，致使無法回復為原告本來所
      有之狀態，且本院94年度重訴字第115號判決附表一編號
      一、二部分亦無從執行。爰提起本訴，將第362-173地號
      、第362-209地號、第363-20號等3筆土地之分割移轉登記
      塗銷，並於塗銷分割登記後再塗銷先前贈與之移轉登記。
      並聲明如主文第一、二項所示。
二、被告二人均表示：
    關於原告將第362-173地號、第362-209地號、第363-20地號
    土地贈與、訴外人張振堂贈與第363-81公設土地以及贈與後
    辦理共有物合併分割等事宜，渠等均未參與，相關印鑑、身
    分證渠等均交由原告處理。渠等知道本院94年度重訴字第11
    5號民事判決，渠等亦為該案被告，對於本件原告之請求，
    均無意見。
三、本件行集中審理程序，經整理本件無爭點，而兩造不爭執事
    實如下：
（一）原告起訴書及準備書狀所載之事實。
（二）本院94年度重訴字第115號民事判決認定之事實及理由。
四、本院之判斷：
（一）原告主張之事實，業據提出第362-173地號、第362-209地
      號、第363-20地號土地登記簿謄本、土地異動索引、本院
      94年度重訴字第115號判決書為證，為被告所不爭執。且
      有新竹縣竹東地政事務所97年5月12日函所附該所91年東
      地字第175410至175450號贈與登記案、共有物分割案資料
      影本在卷可稽。又經本院依職權調94年度重訴字第115號
      案卷，該案另一被告張木檉、即同為張振堂之繼承人且同
      以上開方式受贈並為共有物分割，於該案業已坦承張振堂
      與其個人、以及與本件兩造當事人間所為之多筆土地贈與
      、又立刻為共有物分割等，確均係通謀虛偽意思表示（見
      該案第144）。再者，訴外人張振堂將前述第363-81地號
      土地移轉登記予兩造名下之同一日，兩造即將上開4筆土
      地辦理合併分割，時間緊湊，所有權移轉後復取回，顯無
      贈與土地以供受贈人使用之常態。綜上，上開移轉當事人
      間顯無贈與或共有物分割之真意，僅是欲以此多次贈與及
      共有物合併分割之方式，達到將第362-173地號、第362-2
      09地號、第363-20地號移轉至被告，而達到三代均能避免
      遺產稅之目的，兩造間就系爭第362-173地號、第362-209
      地號、第363-20地號等3筆土地之贈與、共有物合併分割
      之意思表示，係通謀虛偽意思表示至明。
（二）按表意人與相對人通謀而為虛偽意思表示者，其意思表示
      無效，民法第87條第1項前段定有明文。準此，因出於通
      謀虛偽意思表示所成立之買賣債權契約及其所有權移轉登
      記之物權行為自應認為無效，縱使虛偽意思表示之一方（
      買受人），已因無效之法律行為（包括債權行為及物權行
      為）完成土地所有權移轉登記，仍不能取得所有權，該虛
      偽買受人當然不得本於所有人之地位，行使民法第767條
      之物上請求權（最高法院94年台上字第1640號判決參照）
      。查兩造間就系爭3筆土地並無贈與、共有物分割之真意
      ，業如前述，其等間就贈與、共有物分割之所有權移轉物
      權行為亦因此同屬無效，原告訴請被告如附表一所示之土
      地移轉登記塗銷，並於塗銷分割登記後再將如附表二所示
      之土地移轉登記塗銷，為有理由，應予准許。
五、本件被告二人對原告之請求雖均表示無意見，但原告之請求
    ，地政事務所尚無法單以兩造之合意或調解書即為辦理，是
    原告仍有起訴之必要，本件訴訟費用仍應依民事訴訟法第85
    條第1項前段規定，由被告二人負擔。
中    華    民    國    97    年    6     月    30    日
                  民事第一庭    法  官  李珮瑜
以上正本係照原本作成。
如對本判決上訴，須於判決送達後20日內向本院提出上訴狀。
中    華    民    國    97    年    6     月    30    日
                                書記官  朱苑禎
附表一：所示地號土地均為新竹縣竹東鎮○○段竹東小段
┌──┬─────┬────┬─────┬───────┬─────┬─────────┬───────┐
│編號│塗銷義務人│地    號│面積（㎡）│權  利  範  圍│ 登記原因 │收件字號          │備          註│
├──┼─────┼────┼─────┼───────┼─────┼─────────┼───────┤
│ 一 │丙○○    │362-173 │67        │10000分之1    │共有物分割│91年10月18日，91年│              │
│    │          │362-209 │37        │10000分之1    │共有物分割│東地字第175450號  │              │
├──┼─────┼────┼─────┼───────┼─────┼─────────┼───────┤
│ 二 │乙○○    │363-20  │135       │10000分之1    │共有物分割│91年10月18日，91年│              │
│    │          │        │          │              │          │東地字第175450號  │              │
└──┴─────┴────┴─────┴───────┴─────┴─────────┴───────┘
附表二：所示地號土地均為新竹縣竹東鎮○○段竹東小段
┌──┬─────┬────┬─────┬───────┬─────┬─────────┬───────┐
│編號│塗銷義務人│地    號│面積（㎡）│權  利  範  圍│ 登記原因 │收件字號          │備          註│
├──┼─────┼────┼─────┼───────┼─────┼─────────┼───────┤
│ 一 │丙○○    │362-173 │67        │10000分之1    │贈與      │91年東地字第175410│              │
│    │          │362-209 │37        │10000分之1    │贈與      │號                │              │
├──┼─────┼────┼─────┼───────┼─────┼─────────┼───────┤
│ 二 │乙○○    │363-20  │135       │10000分之1    │贈與      │91年東地字第175420│              │
│    │          │        │          │              │          │號                │              │
└──┴─────┴────┴─────┴───────┴─────┴─────────┴───────┘


司法院資訊處製作；財團法人民間司法改革基金會備份。
